【裁判字號】    96,訴,584
【裁判日期】    980216
【裁判案由】    所有權移轉登記
【裁判全文】
臺灣屏東地方法院民事判決  96年度訴字第584號
    原      告  丁○○
    被      告  戊○○原名李.
    訴訟代理人  壬○○
上列當事人間請求所有權移轉登記事件，經本院於民國98年2月2
日言詞辯論終結，判決如下：
    主      文
被告應將坐落屏東縣屏東市○○段三二二、三二二之三地號土地
（權利範圍均為一萬分之一五三）及同段四○四八建號建物（門
牌號碼：屏東縣屏東市○○路1388號5樓之2、權利範圍為全部）
之所有權移轉登記予原告。
訴訟費用由被告負擔。
    事實及理由
一、原告起訴時聲明一有關土地部分之權利範圍原均誤載為全部
    ，嗣於本院民國96年12月6日言詞辯論時更正為均萬分之153
    （見第48頁）。又原告起訴時，本係聲明請求移轉系爭土地
    、建物之所有權登記，請求權基礎為信託物返還請求權，嗣
    因發現被告已將系爭土地、建物之所有權移轉登記予訴外人
    丑○○，乃變更聲明為請求被告給付其新臺幣（下同）1,03
    7,478 元及其利息，並變更請求權基礎為債務不履行損害賠
    償請求權（見第174 頁）；惟因系爭土地、建物之所有權又
    移轉登記予被告，原告乃於本院98年2月2日言詞辯論時撤回
    其上開訴之變更（見第259頁）。均合先敘明。
二、原告起訴主張：
（一）坐落屏東縣屏東市○○段322、322-3地號土地（權利範圍
      均為153/10000 ）及同段4048建號建物（門牌號碼：屏東
      縣屏東市○○路1388號5樓之2、權利範圍為全部）（下均
      稱系爭房地），係原告於91年2月間以185萬元之價格向訴
      外人子○○所購買，因原告當時積欠慶豐銀行房貸債務，
      為避免買受後登記原告名下遭銀行查封，乃與被告口頭協
      議暫時信託登記為被告名義，待原告需用時被告再移轉登
      記返還予原告。買受系爭房地之頭期款為45萬元，係其分
      兩期各拿20萬元及25萬元予子○○，並支付15萬元之仲介
      費（含代書費）予訴外人癸○○，尾款則以被告之名義向
      高新銀行（現陽信銀行）貸款140 萬元支付，並由原告繳
      納本、息。
（二）對被告抗辯所為之陳述：被告並未交付其40萬元支付前兩
      期款項。其積欠慶豐銀行之債務，其與姊姊甲○○有去跟
      慶豐銀行協商。93、94年之地價稅及94年之房屋稅雖為被
      告所繳納，但事後其有當面還錢給被告。當初繳尾款時，
      其只把被告之存摺、印章交給姊夫庚○○，他如何把錢交
      予子○○其不知情，其並未說過係拿現金予子○○。
（三）綜上，爰以起訴狀繕本送達被告終止兩造間之信託關係，
      而信託關係既已終止，被告自應將系爭房地之所有權移轉
      登記予原告等語。並聲明如主文第1項所示。
三、被告則以：
（一）系爭房地係其91年1 月間所買受，因其住在苗栗縣，故買
      賣事宜均委由原告處理，兩造並約定由被告出面向銀行貸
      款後，每期本、息均由原告繳納，當作是租金，而原告因
      此得使用系爭房地。系爭房地之頭期款係其91年1 月間在
      其住處交予原告40萬元後，委託原告繳納，且原告積欠慶
      豐銀行3,678,117 元無力清償，遭慶豐銀行取得執行名義
      後拍賣原告所有之屏東市○○段998地號土地（持分43/10
      000 ）及3531建號建物，拍賣後原告仍積欠慶豐銀行2,78
      0,015 元，足見原告信用及財力狀況不佳，若非被告出資
      ，原告豈有能力繳納如此高額之頭期款？又原告倘真有能
      力負擔系爭房地之頭期款，則系爭房地以原告自己名義購
      買即可，何須以被告作為登記名義人購買系爭房地？益證
      系爭房地自始即為被告所購買，僅購買時均由原告出面處
      理而已。
（二）96年3 月起原告即未再繳納系爭房地之貸款本、息，被告
      眼見所購買之系爭房地若無人繳納貸款本、息，勢必遭陽
      信銀行查封拍賣，故自96年3 月起貸款本、息即轉由被告
      繳納，準此，倘系爭房地係原告所有，而借名登記於被告
      名下，則被告大可放任系爭房地由陽信銀行拍賣取償即可
      ，何須繳納自96年3 月起迄今之貸款本、息？且系爭房地
      之貸款除借款人係被告本人外，連帶保證人為被告之配偶
      壬○○，益證系爭房地係被告所購買，並由被告向陽信銀
      行貸款，再以被告配偶壬○○擔任連帶保證人，倘系爭房
      地非被告所有，壬○○豈會擔任連帶保證人？被告及壬○○豈會毫無緣由的承擔系爭房地貸款未繳之風險？況原告
      亦未能證明系爭房地係借名登記在被告名下。
（三）系爭房地之頭期款40萬元係原告當時所告知，至一部分之
      頭期款為原告自願支付，被告當時並未請原告支付40萬元
      以外之頭期款與仲介費，因被告當時並不知除貸款及40萬
      元之頭期款外，還有其他款項要付。原告此部分自己支付
      之款項應非租金，被告96年12月6 日言詞辯論時始知悉原
      告尚支出仲介費及40萬元以外之頭期款。被告認為原告另
      行支付之仲介費與頭期款，係因其繳納之貸款本、息較租
      金行情低，故原告應不可再向被告請求此些款項，此些款
      項就當作是補貼租金差額。系爭房地之房屋稅、地價稅均
      係被告所繳納，且銀行假扣押系爭房屋，如為原告之房屋
      ，為何其不跟銀行談？又證人都是聽原告講的，且都跟原
      告串通好了。被告購買系爭房地是可憐原告，因為原告在
      屏東沒有地方住，被告信用好且也有能力買房子，房屋稅
      、地價稅原告要繳，當作是租金，稅單是被告繳完才轉交
      給原告的，用意是要跟原告拿錢等語置辯。並聲明：原告
      之訴駁回。
四、原告主張系爭房地係91年間以185 萬元之價格向訴外人子○○所購買，頭期款為45萬元，仲介費（含代書費）15萬元，
    尾款則以被告向銀行貸款之140 萬元支付，起初貸款本、息
    由原告繳納等事實，業據提出不動產買賣契約書、土地、建
    物登記謄本、存摺往來明細及收據影本等文件為證（見第4
    至10頁、第28至36頁），且為被告所不爭執，堪信為真實。
五、至原告主張系爭房地為其所出資購買，其並與被告口頭協議
    暫時將系爭房地信託登記在被告名下，待需用時再由被告返
    還予原告等情，則為被告所否認，並以前詞置辯。經本院與
    兩造協議簡化爭點後，所整理之爭點為：(一)系爭房地是由原
    告或被告所購買？若是由原告購買，為何會登記在被告名下
    ？(二)原告終止信託關係，訴請被告移轉登記系爭房地之所有
    權予原告，有無理由？茲分別析論如下：
（一）系爭房地是由原告或被告所購買？若是由原告購買，為何
      會登記在被告名下？
    1.觀之系爭房地之買賣契約書，承買人為原告，苟系爭房地
      確係被告所購買，為何承買人非記載為被告？果被告係委
      託原告購買，自可於契約書上載明原告代理被告訂約之旨
      ，然而系爭契約書並非如此記載，此已啟人疑竇。
    2.原告主張頭期款45萬元與仲介費15萬元為其所出資支付，
      業據提出交款備忘錄、收據及戶名為辛○○之郵局存摺明
      細記錄影本各1 份為證（見第27、36、50、51、66頁），
      且為被告所不爭執，復經證人即出賣人子○○、證人即仲
      介人癸○○、證人辛○○到庭結證屬實（見第158、161、
      163 頁），堪信為真正。被告抗辯其有出資標會所得之40
      萬元作為頭期款，在其苗栗住處之客廳將現金交付原告轉
      交予子○○等情，雖據其配偶即其訴訟代理人壬○○於本
      院言詞辯論時陳明（見第44頁），且提出互助會會單影本
      3 份為證（見第62至64頁）。惟原告否認上情，而被告自
      承交付現金予原告時並未開立收據，且徵之兩造之住所分
      別位於屏東縣與苗栗縣，距離非近，而被告於臺灣屏東地
      方法院檢察署96年度他字第607 號偽造文書案件偵查中曾
      稱：大家兄弟姐妹把系爭房屋當娘家，放假就回去等語（
      見該署96年度他字第1016號偵查卷第17頁），是被告應可
      利用返回屏東時將上開40萬元之現金當面交付原告，或以
      匯款之方式將該款項匯至原告所指定之帳戶（如證人辛○○之前揭帳戶），故被告所稱在其苗栗住處當面交付40萬
      元之現金予原告一事，實不合常情。被告之配偶即被告之
      訴訟代理人壬○○此部分有利於被告之前開陳述，除不合
      常情如前述外，亦會因配偶之利害共同關係而有偏袒被告
      之虞，而難以採信。再觀之原告所提出前揭戶名為辛○○
      之郵局存摺明細記錄，在原告支付子○○頭期款前之半年
      期間內，並無40萬元之存款記錄，且記錄上91年2月5日提
      領之175,999元，在日期上與第1筆頭期款交付予子○○之
      日即91年2月6日相近，金額上扣除合庫面額18,000元之支
      票後，則相差6,001元；記錄上91年2月8日提領之400,000
      元，在日期上與第2筆頭期款交付子○○之日即91年2月8
      日，均為同一日，金額上則足夠支付25萬元（係以郵局支
      票支付）。原告主張第1筆頭期款之差額6,001元，係以其
      身上原有之現金補足等語（見本卷第42頁），與常情尚屬
      無違，蓋一般人身上並不難見數千元之現金。原告就第2
      筆頭期款多領取之15萬元，其陳稱係用以支付共15萬元之
      仲介費等語；經查，上開仲介費用係分2 次支付，金額合
      計確為15萬元，且支付日期分別為91年2月9日與91年2 月
      21日，有該收據影本1 份可稽（見第36頁），時間均在原
      告提領40萬元之後。是足認原告此部分之主張為可採。而
      由上述可知，被告抗辯其有出資40萬元支付頭期款一節，
      並無足夠之證據可資證明，故其所辯尚難採信。
    3.依證人即仲介人癸○○於本院言詞辯論時結證：「（問：
      民國91年有無仲介證人子○○買賣房屋土地？）有。當時
      買主是原告丁○○，這個案子因為公司剛好要換地點，所
      以我有印象。（問：原告丁○○有無跟你們說這房子土地
      其實不是他買的，是他的親人要買的，只是用他的名字買
      ？）他當時說他的信用上有問題，房子是他要買沒有錯，
      只是貸款要借第三人的名義來申請貸款及登記。... （問
      ：房屋土地是原告的妹妹買的還是原告買的？）當時是原
      告跟他的姊夫來看房子，且簽約過程都是原告跟他姊夫出
      面的，且當時原告有講因為他的信用有問題，所以要請他
      妹妹辦理貸款跟登記，不過房屋是原告自己要買來住的。
      」等語（見第160、161、162 頁），可知原告之主張應為
      可採。而證人庚○○、丙○○、甲○○及乙○○於本院言
      詞辯論時之證述內容（見第165至169頁、第260、261頁）
      ，除彼此互核無違外，亦均與前開證人癸○○之陳述意旨
      相符，自堪採信。是益徵原告之主張為真實。
    4.被告抗辯原告繳付貸款本、息，係作為支付其租金之用云
      云，並未提出如租約等之證據以實其說。且被告自承於本
      院96年12月6 日言詞辯論時始知悉原告尚支出仲介費15萬
      元及40萬元以外之頭期款5萬元，並於起初辯稱該5萬元頭
      期款是原告自願支付的，該款項應非租金等語；旋即改稱
      ：原告另行支付仲介費及頭期款，是因為他繳的貸款金額
      比租金的行情還要低，所以我造主張原告不可以再跟我請
      求這個款項，就當作是補貼以前缺繳的租金差額等語（均
      見第46頁）。惟查，苟系爭房地確係被告所有並出租予原
      告使用，且被告確已支付40萬元之頭期款，何以原告額外
      支出仲介費15萬元與頭期款5 萬元時，未讓被告知悉其事
      ，以便抵付租金？此實與常情有違。顯見被告上開所辯應
      係臨訟杜撰之詞，委無可取。
    5.被告於前揭偽造文書案件偵查中陳稱：原告向我哭訴她沒
      地方住，就拜託我要用我的名義買房子，她說不會害我..
      . 到了銀行查封，她不承認這個房子是她在繳貸款，說房
      子是我的... 當時我跟原告是約定由我出名，實際上是原
      告買房子等語（見96年度他字第1016號偵查卷第17頁），
      與其於本院時所辯之內容相矛盾，且被告於上開偵查中均
      未提及將系爭房地出租予原告之事，反而陳稱：「（檢察
      官問：當時是約定由她《指原告》居住？）大家兄弟姐妹
      把那裡當娘家，放假就回去。（檢察官問：當時約定平常
      由誰居住？）原本是丁○○、丙○○居住。後來有租給別
      人，租金是丁○○收... 。」等語（見同卷第17、18頁）
      ，是顯見被告於本院抗辯其有將系爭房地出租予原告，原
      告繳納貸款本、息係作為繳納租金之用云云，並不足採。
      綜上，益證系爭房地實際上為原告所購買，僅係借用被告
      之名義登記及貸款。
    6.至被告抗辯原告積欠慶豐銀行3,678,117 元無力清償，遭
      慶豐銀行取得執行名義後拍賣原告所有之屏東市○○段99
      8 地號土地（持分43/10000）及3531建號建物，拍賣後原
      告仍積欠慶豐銀行2,780,015 元，足見原告信用及財力狀
      況不佳，若非被告出資，原告豈有能力繳納如此高額之頭
      期款？又原告倘真有能力負擔系爭房地之頭期款，則系爭
      房地以原告自己名義購買即可，何須以被告作為登記名義
      人購買系爭房地？益證系爭房地自始即為被告所購買，僅
      購買時均由原告出面處理而已云云。經查，原告確積欠慶
      豐銀行屏東市○○段998 地號土地（持分43/10000）及同
      段3531建號建物之貸款債務，經強制執行後尚積欠2,780,
      015元，業經本院依職權調閱本院96年度訴字第129號民事
      卷宗查核屬實（見該卷第8 頁及本卷第58頁之分配表所載
      ）；質之原告則稱：「之前慶豐的房貸是我大姐買的房子
      ，用我當人頭，貸款我大姐繳，因為我父親癌症，我又出
      車禍，所以我大姐就繳不起房貸，因為房子是我大姐在住
      的，我不可能幫他繳房貸，所以才積欠慶豐銀行房貸。」
      等語（見本卷第48、49頁），參以證人即慶豐銀行當時之
      法務人員（見本院96年度訴字第129號卷第5頁之委任狀所
      示）己○○於本院言詞辯論時證述：都是甲○○跟我們銀
      行談這些債務的事情等語（見本卷第173 頁），及證人甲○○確係原告之大姐，有戶籍資料1 份附於本院96年度訴
      字第129 號卷可憑（見該卷第11頁），可知原告此部分所
      述尚非虛妄。而正因原告積欠慶豐銀行債務並遭法院強制
      執行，信用狀況不佳，致無法貸款購買系爭房地，而被告
      於本院則迭次自承其信用佳等語（見本卷第237、262頁）
      ，故原告始需借用被告之名義貸款並將系爭房地之所有權
      登記在被告名下。且原告主張其積欠慶豐銀行債務，怕銀
      行扣押存款，始向證人辛○○借存摺使用，該帳戶內的錢
      都是其所有等情（見第43頁），已據證人辛○○於本院言
      詞辯論時結稱：我的存摺開戶後就借給原告使用，因為她
      說她的信用有問題，她的錢沒有地方放等語無訛（見第16
      3 頁），是益徵原告有信用問題而有借用被告名義貸款及
      登記系爭房地之必要，以便貸得140 萬元支付系爭房地之
      尾款，並避免慶豐銀行查封拍賣系爭房地。再參以系爭房
      地之前兩期價款與仲介費合計共60萬元，而原告向證人辛○○借用之上開帳戶，迄至原告提領前述支付系爭房地前
      2筆頭期款前，尚有1,015,246元之存款餘額（見第50頁）
      ，而證人辛○○係甫開戶後即將該存摺、印鑑借予原告使
      用，且證人辛○○開戶僅係借原告使用帳戶，衡情應不致
      於開戶時存入太多之開戶款，故原告提領上開款項前應至
      少有100 萬元之存款，則依此，前揭合計60萬元之款項對
      原告而言，尚非如被告所稱，係原告無能力支付之「高額
      」款項。基上所述，可知被告此部分之抗辯尚難遽採。又
      被告雖另以證人都跟原告串通好了云云置辯（見第262 頁
      ）；然查，上開證人庚○○、丙○○、甲○○及乙○○，
      與兩造均有親戚關係，且各自與兩造間之親等皆相同，至
      證人子○○、李漢璋、己○○及辛○○與兩造間，則均無
      親戚或僱傭關係，衡情渠等應均無偏袒兩造任何一方之理
      ，且被告並未提出任何證據以證明其上開辯詞屬實，故其
      此之所辯亦難採信。至被告聲請本院傳訊證人己○○，雖
      欲證明系爭房地為其所有一事（見第151 頁），惟證人己○○於本院言詞辯論時係證述：我忘記原告有無跟我說系
      爭房地是被告的，他們的內部關係如何我不清楚等語（見
      第173 頁），是此部分尚無法作為有利於被告之認定依據
      ，附此敘明。
（二）原告終止信託關係，訴請被告移轉登記系爭房地之所有權
      予原告，有無理由？
    1.按稱信託者，謂委託人將財產權移轉或為其他處分，使受
      託人依信託本旨，為受益人之利益或為特定之目的，管理
      或處分信託財產之關係。故受託人對於信託財產必有為管
      理或處分之權限或事實，始為信託關係。借名登記，其登
      記名義人若僅單純出借名義，對於登記之標的物或權利並
      無任何管理處分之實者，應屬於另一種無名契約性質，非
      為信託關係，此單純之借名登記既未違反法律之強制規定
      或公序良俗，依契約自由之原則，應仍有效力。又法院應
      依職權為法律之適用，不受當事人所陳述法律上見解之拘
      束。本件純粹係借名登記，依訂約當時具體之情形觀察，
      並非信託契約，當事人之真意，係被上訴人將其出資買受
      之系爭土地，以買賣為原因移轉登記與鍾熙胤名下，而管
      理、使用、處分權仍屬於被上訴人之無名契約，其契約
      重在當事人間之信任關係，並無不法，理由正當，應屬合
      法有效之契約，性質與委任契約類同，應類推適用委任關
      係終止、消滅之規定，不因被上訴人將契約名之為信託契
      約，而影響該借名登記契約終止或消滅與否之判斷（最高
      法院91年臺上字第1871號、92年臺上字第1054號、94年臺
      上字第362號、94年臺上字第953號判決意旨均可供參）。
    2.查本件原告起訴時固稱系爭房地為其所購買，而以被告之
      名義信託登記，惟依本院前開認定，可知原告係因信用有
      問題，無法向銀行貸款以支付系爭房地140 萬元之尾款，
      始借用被告之名義貸款及登記，而依訂約當時之具體情形
      觀察，當事人之真意係原告將其出資買受之系爭房地，登
      記在被告名下，而管理、使用權仍歸屬原告，足見本件應
      係單純之借名登記契約，其動機與目的並無不法，未違反
      法律之強制規定或公序良俗，依契約自由之原則，應為有
      效。而依前揭判決意旨，此契約性質上與委任契約類同，
      應類推適用委任關係終止之規定，本院此時即應依職權適
      用法律，不因原告將契約名為信託契約而受影響。
    3.次按當事人之任何一方，得隨時終止委任契約。民法第54
      9條第1項定有明文。查原告係以起訴狀繕本之送達作為其
      終止契約意思表示之送達，有起訴狀可稽（見「事實及理
      由」欄第1點），而該起訴狀之繕本已於96年11月8日合法
      送達於被告，亦有送達證書1 份附卷可參（見第22頁，所
      載之送達時間「97」年，應係「96」年之明顯誤載，此觀
      其上郵戳之日期即明）。是堪認兩造間就系爭房地所訂立
      之借名登記契約，已於96年11月8 日終止。依此，原告自
      得類推適用民法第541 條之規定，請求被告將系爭房地之
      所有權移轉登記予原告。
六、綜上所述，原告依類推適用後關於民法委任之規定，訴請被
    告移轉登記系爭房地之所有權，為有理由，應予准許。
七、本件事證已臻明確，兩造其餘攻擊、防禦方法及舉證，經審
    酌後認對於判決結果皆無影響，爰不一一論述，末此說明。
八、據上論結，本件原告之訴為有理由，依民事訴訟法第78條，
    判決如主文。
中    華    民    國    98    年    2     月    16    日
                    民事第一庭  法  官  張以岳
以上正本係照原本作成。
如不服本判決，應於送達後20日內，向本院提出上訴狀並表明上
訴理由，如於本判決宣示後送達前提起上訴者，應於判決送達後
10日內補提上訴理由書（須附繕本）。
                                書記官  林志憲
中    華    民    國    98    年    2     月    16    日


司法院資訊處製作；財團法人民間司法改革基金會備份。
